臺灣士林地方法院刑事判決　　　　　　　93年度交易字第92號
公　訴　人　臺灣士林地方法院檢察署檢察官
被　　　告　甲○○
選任辯護人　陳建勳律師
　　　　　　周建才律師
上列被告因過失傷害案件，經檢察官提起公訴（93年度偵字第28
05號），本院判決如下：
    主  文
甲○○因過失傷害人致重傷，處有期徒刑伍月，如易科罰金，以
佰元折算壹日。
    事  實
一甲○○於民國92年9 月25日上午7 時25分許，騎乘車牌號碼NQ
  9-571 號重型機車，沿臺北縣汐止市○○路○ 段，由北往南（
  即由基隆往臺北）方向，靠道路中央分隔雙向車道之雙黃線邊
  緣行駛，行經上揭路段224 號前，本應注意機器腳踏車行駛，
  應依標誌或標線之規定，無標誌或標線者，在未劃分快慢車道
  之道路，得在最外側二車道行駛，且汽車行駛時，駕駛人應注
  意車前狀況，並隨時採取必要之安全措施，以避免發生危險，
  且當時氣候晴，日間有自然光線，路面乾燥、無缺陷、無障礙
  物，視距良好，並無不能注意之情事，詎竟貿然騎駛於道路中
  央且疏未注意車前狀況即冒然趨車前行，致所駕駛前開機車車
  頭撞及適在其同向、前方車道，由乙○○騎乘，未遵守道路交
  通標線指示，貿然將所騎車牌號碼BJF-061 號機車左偏往分隔
  雙向車道之雙黃線附近行駛欲左轉之機車左側腳踏板附近，乙
  ○○因而人車倒地，並受有頭部外傷合併腦挫傷與硬膜下出血
  、左側額、顳、頂部和蜘蛛網膜下出血（起訴書疏未記載此部
  分傷勢）、顱底骨折、延遲性腦出血、胸部挫傷合併第五右肋
  骨骨折等傷害，經送醫急救，至今仍陷昏迷、無治癒可能之重
  傷害植物人狀態。甲○○於肇事後，在有偵查犯罪職權之機關
  尚不知何人為肇事者前，於警員任祖猛接獲通報趕往現場處理
  時，主動向警員任祖猛承認駕車肇事而自首接受裁判。
二案經甲○○自首及經檢察官指定被害人乙○○之子丙○○為代
  行告訴人訴由台北縣政府警察局汐止分局報告台灣士林地方法
  院檢察署檢察官偵查起訴。
    理  由
(甲)被告甲○○選任之辯護人就公訴人所舉證之據證據能力爭執部
分：
  查公訴人提起本件公訴，所引用之證據方法為被告之警詢及偵
  查中之供述，及道路交通事故現場圖、交通事故調查報告表、
  道路交通事故補充資料表、診斷證明、臺灣省臺北縣區車輛行
  車事故鑑定委員會鑑定意見書、照片等，被告選任之辯護人於
  本院準備程序就公訴人所舉上開證據方法之證據能力，除被告
  於偵查中之供述、診斷證明及照片外，餘均予否認，經查：
  (一)被告選任之辯護人以：被告警詢所言，乃出於警方誘導，警
    方先將所認定之車禍過程描述後，再由被告回答，如被告回
    答有遲疑，警方會暫停錄音，先與被告溝通，確定後才繼續
    錄音，被告警詢所言，乃出於警方誘導，依刑事訴訟法156
    條第1 項無證據能力。且警詢過程無全程錄音，有違法定程
    序云云，否認被告警詢供述之證據能力。然：
    1.依刑事訴訟法第100 條之2 準用同法第100 條之1 第1 項
      規定，司法警察（官）詢問犯罪嫌疑人，除有急迫情況且
      經記明筆錄者外，應全程連續錄音；必要時，並應全程連
      續錄影。考其立法目的，在於建立詢問筆錄之公信力，並
      擔保詢問程序之合法正當；亦即在於擔保犯罪嫌疑人對於
      詢問之陳述係出於自由意思及筆錄所載內容與其陳述相符
      。故司法警察（官）詢問犯罪嫌疑人如違背上開規定，其
      所取得之供述筆錄，究竟有無證據能力，原應審酌司法警
      察（官）違背該法定程序之主觀意圖、客觀情節、侵害犯
      罪嫌疑人權益之輕重、對犯罪嫌疑人在訴訟上防禦不利益
      之程度，以及該犯罪所生之危害，暨禁止使用該證據對於
      抑制違法蒐證之效果，及司法警察（官）如依法定程序有
      無發現該證據之必然性等情形，本於人權保障與社會安全
      之均衡維護精神，依比例原則，具體認定之。但如犯罪嫌
      疑人之陳述係屬自白，同法第156 條第1 項已特別規定「
      被告之自白，非出於強暴、脅迫、利誘、詐欺、違法羈押
      或其他不正之方法，且與事實相符者，得為證據」，則在
      警詢之自白如係出於自由意思而非不正之方法，且其自白
      之陳述與事實相符，縱令司法警察（官）對其詢問時未經
      全程連續錄音或錄影，致詢問程序不無瑕疵，仍難謂其於
      警詢自白之筆錄無證據能力，最高法院92年度台上字第61
      19號、92年台上字第4770號判決參照。
    2.查本件警員任祖猛就本件過失傷害案件詢問被告時，因被
      害人尚未提起告訴，認尚非屬刑事案件，僅依車禍事故處
      理程序辦理，予以採證、繪現場圖，以便保留當時發生事
      實之狀況，故未錄音、錄影等情，業據證人任祖猛於本院
      結證在卷，並有臺北縣政府警察局汐止分局93年7 月25日
      汐警刑字第0930018432號函在卷可參，堪認製作本件被告
      警詢筆錄時，並未錄音，其法定程序確有瑕疵，該違法取
      得之證據得否採用，原應審酌警方違背該法定程序之主觀
      意圖、客觀情節、侵害犯罪嫌疑人權益之輕重、對被告在
      訴訟上防禦不利益之程度，以及該犯罪所生之危害，暨禁
      止使用該證據對於抑制違法蒐證之效果，及司法警察（官
      ）如依法定程序有無發現該證據之必然性等情形，本於人
      權保障與社會安全之均衡維護精神，依比例原則，具體認
      定之，但如前述，如被告之陳述係屬自白，因同法第156
      條第1 項已有特別規定，則被告在警詢之自白如係出於自
      由意思而非不正之方法，且其自白之陳述與事實相符，縱
      令司法警察（官）對其詢問時未經全程連續錄音或錄影，
      致詢問程序不無瑕疵，仍難謂其於警詢自白之筆錄無證據
      能力。
    3.查據證人即詢問被告警詢筆錄之警員任祖猛於本院結證稱
      ：係詢問被告有關依通常處理車禍案件之制式問題，並依
      被告之回答製作警詢筆錄，並未與被告討論，亦未以被告
      所言，與伊觀察之車禍現場跡證不符，而質問被告，因當
      時被害人尚未提出告訴，被告尚非伊認知中之刑事被告。
      整個詢問過程中，僅被告提及在很近之距離發現被害人時
      ，伊請被告有用手比出該距離，伊並用尺測量被告所比之
      距離為40公分，並無被告所稱訊問中暫停錄音，先與被告
      溝通，再錄音之情形等語，再查證人任祖猛與被告及被害
      人乙○○均不相識，僅因接到勤務中心電話而至現場處理
      等情，亦據證人警員任祖猛述明在卷，則證人任祖猛於製
      作被告警詢筆錄時，應無偏袒被害人，而故違背職務製作
      對被害人有利之警詢筆錄之理。是證人任祖猛前開證詞，
      應堪信為真實，被告此部分所辯尚難採信。
    4.再縱被告及其選任辯護人所稱製作警詢筆錄之情形屬實，
      依其等所述之情形，被告當時之供述，亦非出於強暴、脅
      迫、利誘、詐欺、疲勞訊問、違法羈押或其他不正之方法
      ，且如後所述，被告於警詢所述：車禍發生前，「對方」
      （按即被害人乙○○）車輛「在我同向前方」一語，與事
      實相符者，依前述說明，被告上開供述，自得為證據，有
      證據能力。被告及其選任辯護人此部分所辯，尚難採信。
  (二)被告選任之辯護人所辯：道路交通事故現場圖、交通事故調
    查報告表、道路交通事故補充資料表，屬刑事訴訟法第159
    條第1 項被告以外之人審判外之陳述，亦無證據能力部分：
    1.按被告以外之人於審判外之言詞或書面陳述，除法律有規
      定者外，不得作為證據，刑事訴訟法第159 條第1 項定有
      明文，是被告以外之人於審判外之言詞或書面陳述，除非
      法律別有規定者，否則不得作為證據，亦即除非法律別有
      規定外，否則傳聞證據不得做為證據。而刑事訴訟法於第
      159 條之後定有第159 條之1 、第159 條之2 、第159 條
      之3 、第159 條之4 、第159 條之5 條則為第159 條第1
      項所稱之例外規定，先予陳明。
    2.再按除顯有不可信之情況外，公務員職務上製作之紀錄文
      書、證明文書、除顯有不可信之情況外，從事業務之人於
      業務上或通常業務過程所須製作之紀錄文書、證明文書，
      均得為證據，刑事訴訟法第159 條之4 定有明文。查公訴
      人舉為證據之道路交通事故現場圖、調查報告表、補充資
      料表診斷證明書，分別為公務員職務上製作之紀錄文書，
      依前開規定，自得為證據。被告及其選任辯護人否認此部
      分之證據能力，當屬無據。
  (三)被告選任之辯護人所辯：檢察官或法官並未選定臺灣省臺北
    縣區車輛行車事故鑑定委員會，就本件車禍為鑑定，其所為
    之鑑定並無證據能力乙節，按鑑定人由審判長、受命法官或
    檢察官就一鑑定事項有特別知識經驗者、二經政府機關委任
    有鑑定職務者之人選任一人或數人充之，刑事訴訟法第198
    條定有明文。查臺灣省臺北縣區車輛行車事故鑑定委員會93
    年2 月25日所為本件車禍之鑑定，乃台北縣政府警察局汐止
    分局所委託，非檢察官或本院選定該委員會為鑑定，被告選
    任之辯護人上開所辯，當屬有據，被告既不同意作為證據，
    則該鑑定意見書當無證據能力。
(乙)論罪之理由及科刑：
一訊據被告甲○○，固不否認其前開時地，騎乘NQ 9-571號機車
  ，沿臺北縣汐止市○○路○ 段，由北往南（即由基隆往臺北）
  方向，靠分隔雙向車道之雙黃線邊緣行駛，並與被害人乙○○
  駕駛之機車發生車禍，被害人乙○○因而受有前述之傷害，並
  已呈植物人之重傷害等情不諱，惟矢口否認上開犯行，辯稱：
  伊騎機車在上開路段直行，被害人乙○○突然由伊右前方竄出
  ，伊閃避不及，因而發生車禍云云，惟查：
  (一)因本件車禍之發生，被告所騎乘之NQ9-571 號機車車頭全毀
    ，被害人乙○○騎乘之BJF-061 號機車則左側車身毀損，右
    側車身有擦地痕等情，有車損照片及交通事故補充資料表在
    卷可參，堪認2 機車之撞擊點為被告所騎NQ9-571 號車頭與
    被害人乙○○所騎BJF-061 號機車之左側車身。會呈此撞擊
    狀態，必被告騎乘之機車位置在被害人乙○○騎乘機車位置
    後方至明。是被告於警詢中供稱：伊沿大同路2 段，由基隆
    往台北方向靠雙黃線行駛直行，行駛至肇事處對方（按指被
    害人乙○○）車輛在我同向前方突然左轉彎等語，應與事實
    相符，堪可採信。
  (二)被告與被害人乙○○於車禍發生前，均在由基隆往臺北方向
    騎乘機車，車禍發生後，雙方機車均倒於對向車道（亦即由
    臺北往基隆方向），且倒地後之2 機車之車頭行向均朝往基
    隆之方向等情，有車禍發生後所攝之照片及道路交通事故調
    查報告表在偵查卷可參，再佐以前述車禍發生後被告騎乘之
    NQ9-571 號機車車頭全毀乙情，顯見車禍發生時2 車撞擊之
    力道應極強，否則被告之NQ9-571 號機車車頭不會全毀，且
    該機車與被害人乙○○所騎之BJF-061 號機車車頭方向，均
    因此碰撞而非朝其等原行進中之臺北方向，而反轉為往基隆
    方向。是被告在被害人乙○○後方，應係有一定之距離，以
    一定之速度衝撞至被害人乙○○騎乘之BJF-061 號機車，方
    會產生如此強之撞擊力道，堪可認定。被害人乙○○騎乘機
    車在被告同向、前方，於發生車禍前，2 車又有一定之距離
    ，縱被害人乙○○騎乘機車突然偏左左轉，對在被害人乙○
    ○後方一段距離騎乘機車之被告而言，只要稍加注意即可發
    現，而隨時採取必要之安全措施，以避免發生危險，是被告
    辯稱：當時被害人乙○○突然左轉，伊根本不能注意，而來
    不及反應云云，顯為卸責之詞，不足採信。另從車禍發生，
    2 機車之撞擊點，及車禍發生後，被害人乙○○機車倒地位
    置及倒地後車頭之行向，堪認車禍發生前被害人乙○○應有
    騎機車左偏往分隔雙向車道之雙黃線附近行駛欲左轉之動作
    無訛。
  (三)本件車禍發生之臺北縣汐止市○○路○ 段，未設置標誌、標
    線，且未劃分快、慢車道之道路。被告於車禍發生時，未靠
    最外側車道騎乘機車，而靠道路中央分隔雙向車道之雙黃線
    邊緣行駛等情，業據被告自承在卷，並有道路交通事故調查
    報告表在卷可參，堪可認定。
  (四)按道路交通安全規則所稱之汽車乃指在道路上不依軌道或電
    力架線而以原動機行駛之車輛，包括機器腳踏車，此該規則
    第2 條第1 項第1 款定有明文。再按汽車行駛時，駕駛人應
    注意車前狀況，並隨時採取必要之安全措施；機器腳踏車行
    駛，應依標誌或標線之規定，無標誌或標線者，在未劃分快
    慢車道之道路，得在最外側二車道行駛，道路交通安全規則
    第94條第3 項、第99條第1 項第1 款分別定有明文，被告駕
    車依法即負有前開注意義務，在無標誌或標線，未劃分快慢
    車道之道路行駛，僅得在最外側二車道行駛，且應隨時注意
    其車前各人、車動態，以避免發生危險，況事發當時氣候晴
    ，日間有自然光線，路面乾燥、無缺陷、無障礙物，視距良
    好等情，有道路交通事故調查報告表存卷可稽，足認車禍當
    時視線堪稱良好，是被告僅要稍加注意即可望見在其前方之
    被害人乙○○，從而按其情形被告自無不能注意之情事，詎
    其竟未依規定之車道行駛，且疏未注意車前狀況，致未見在
    其前方騎乘機車之被害人乙○○往左偏行駛，而冒然趨車前
    行致生本件車禍，其有過失至明。
  (五)被害人乙○○因本件車禍，受有如事實欄所述之傷害等情，
    有三軍總醫院附設民眾診療服務處診斷證明書、臺灣區煤礦
    業同業公會附設臺灣礦工醫院診斷證明書各1 份在卷可參。
    被害人乙○○迄今仍屬於昏迷狀況，其症狀已無治癒之可能
    ，又其因本件車禍後，即持續呈植物人狀態，其感覺、運動
    、言語等功能均已完全喪失，更無自我照顧、人際溝通等能
    力，且長期臥床，仰賴鼻胃管灌食維生，所有日常照料均需
    他人代勞，其精神狀態已達心神喪失之程度，本院更於93年
    2 月18日以92年度禁字第133 號裁定宣告其為禁治產人。被
    害人乙○○並因聲、肢多重極重度障礙，而取得中華民國身
    心障礙手冊等情，有臺灣區煤礦業同業公會附設臺灣礦工醫
    院93年7 月23日93礦醫字第182 號函正本、中華民國身心障
    礙手冊影本在卷可徵，並經本院調取92年度禁字第133 號禁
    治產宣告案件卷宗核閱無誤，暨有該裁定正本及三軍總醫院
    精神部出具之乙○○精神鑑定報告書影本在卷可佐。堪認被
    害人乙○○因此車禍受有如前述之身體、健康重大不治之重
    傷害。且被害人乙○○因此次車禍受有如前述之重傷害，與
    被告之過失間顯有相當因果關係。
  (六)雖駕駛人駕駛汽車，應遵守道路交通標誌、標線、號誌之指
    示，並服從執行交通勤務之警察或依法令執行指揮交通及交
    通稽查任務人員之指揮，道路交通安全規則第90條定有明文
    。而設於路段中之雙黃實線，用以分隔對向車道，並雙向禁
    止超車、跨越或迴轉，道路交通標誌標線號誌設置規則第14
    9 條1 項8 款定有明文。被害人乙○○駕車依法即負有前開
    注意義務，而如前述，按當時之情形被害人乙○○並無不能
    注意之情事，詎其竟騎乘機車左偏往分隔雙向車道之雙黃線
    附近行駛欲左轉跨越雙黃線，堪認被害人乙○○就本件車禍
    之發生，同有過失。惟被害人乙○○就本件車禍之發生雖屬
    與有過失，但尚未能據此解免被告疏失之責，附此敘明。
  (七)按汽車駕駛人對於防止危險發生之相關交通法令之規定，業
    已遵守，並盡相當之注意義務，以防止危險發生，始可信賴
    他人亦能遵守交通規則並盡同等注意義務。若因此而發生交
    通事故，方得以信賴原則為由免除過失責任，最高法院84年
    台上字第5360號判決揭有明文。被告之選任辯護人辯稱：本
    件車禍發生，係被害人乙○○於行進中突然違規左轉，為被
    告所無法預期，本件被告應可主張信賴原則云云，然查被告
    就本件車禍之發生，有前述未遵守對於防止危險發生之相關
    交通法令之規定，且未盡相當之注意義務，以防止危險發生
    ，依前開判決要旨，被告自無從以信賴原則為由免除過失責
    任。至被告請求調查被害人乙○○有無駕駛重型機車之駕駛
    執照乙節，查縱被害人乙○○無駕駛重型機車之駕駛執照，
    亦屬行政違規，與其有無駕駛機車之能力無涉，亦與本件車
    禍發生是否有過失無關，此部分自無調查之必要，附此敘明
    。
  (八)綜上所述，被告就本件之車禍有前開過失，且被害人乙○○
    因此次車禍受有如前述之重傷害，被告之過失與被害人乙○
    ○所受重傷害間顯有相當因果關係，被告自應負過失致重傷
    害罪責。本件事證已明，被告犯行洵堪認定。
二核被告所為，係犯刑法第284 條第1 項後段之過失致重傷害罪
  。公訴人以刑法第284 條第1 項前段之過失傷害罪嫌起訴，然
  業經實行公訴檢察官，於本院調查、審理時，更正起訴法條為
  刑法第284 條第1 項後段之過失致重傷害罪，依檢察一體原則
  ，應認起訴法條已更正。又被告於肇事後，其犯罪未被發現前
  ，即主動向警方承明係其駕車肇事乙節，有台北縣政府警察局
  汐止分局偵辦交通事故案件涉嫌人是否自首調查表1 份附卷可
  參，合於自首要件，應依刑法第62條前段規定，減輕其刑。爰
  審酌被害人乙○○所受之傷勢、被告過失之情節、被害人乙○
  ○與有過失、被告迄未賠償被害人乙○○所受損害、被告現為
  在學學生（有學生證影本可參），及犯後否認犯行，態度不佳
  等一切情狀，量處如主文所示之刑，並諭知易科罰金之折算標
  準。
三據上論斷，應依刑事訴訟法第299 條第1 項前段，刑法第284
  條第1 項後段、第62條前段，第41條第1 項前段，罰金罰鍰提
  高標準條例第1條前段、第2項，判決如主文。
本案經檢察官林聰良到庭執行職務。
中　　華　　民　　國　　94　　年　　4 　　月　　27　　日
                  刑事交通法庭審判長法  官  雷  雯  華
                                    法  官  張  國  棟
                                    法  官  江  翠  萍
以上正本證明與原本無異。
如不服本判決，應於判決送達後10日內，向本院提出上訴狀。
                                    書記官  范  淑  芬
中　　華　　民　　國　　94　　年　　4 　　月　　28　　日
附錄本案論罪科刑法條全文
第284 條第1 項
因過失傷害人者，處六月以下有期徒刑、拘役或五百元以下罰金
，致重傷者，處一年以下有期徒刑、拘役或五百元以下罰金。
